【裁判字號】    94,上易,298
【裁判日期】    950103
【裁判案由】    返還土地等
【裁判全文】
臺灣高等法院臺中分院民事判決  94年度上易字第298號
上  訴  人  丁○○
被  上訴人  苗栗縣頭份鎮公所
法定代理人  乙○○
訴訟代理人  丙○○
被  上訴人  戊○○
                      5之2號3樓
上列當事人間請求返還土地等事件，上訴人對於中華民國94年6
月17日臺灣苗栗地方法院94年度訴字第117號第一審判決提起上
訴，本院於民國94年12月20日言詞辯論終結，判決如下：
    主  文
上訴駁回。
第二審訴訟費用由上訴人負擔。
    事實及理由
壹、程序方面：
    按訴狀送達後，原告不得將原訴變更或追加他訴，但經被告
    同意者、請求之基礎事實同一者、擴張或減縮應受判決事項
    之聲明者，不在此限，民事訴訟法第255條第1項第1、2 、3
    款定有明文；此項規定，於第二審訴訟程序，亦有適用，同
    法第446條第1項亦定有明文。本件上訴人於原審起訴主張：
    上訴人為苗栗縣頭份鎮○○段○○段319地號，面積46平方公
    尺，及同段316地號，面積34平方公尺土地（下稱系爭土地
    ）之地上權人，權利範圍共2/4，其中權利範圍1/4之地上權
    ，係於民國（下同）76年間自其兄戊○○處受讓取得。詎被
    上訴人苗栗縣頭份鎮公所於83年間出售系爭土地時，就上訴
    人自戊○○處取得之1/4地上權部分，未依土地法第104 條
    規定通知具有優先購買權之上訴人，則被上訴人苗栗縣頭份
    鎮公所之買賣契約自不得對抗上訴人；又戊○○向被上訴人
    苗栗縣頭份鎮公所購買系爭土地應有部分1/4，其價款實為
    上訴人所繳納；而當時上訴人已交代甲○○代書，要求將戊
    ○○部分更改買受人為上訴人，惟經代書轉達於被上訴人苗
    栗縣頭份鎮公所，被上訴人苗栗縣頭份鎮公所則謂戊○○有
    租約，仍應由其登記應有部分1/4，致上訴人僅取得系爭土
    地應有部分1/4，另戊○○則仍登記取得應有部分1/4，因上
    述登記情形與事實不符，爰訴請被上訴人苗栗縣頭份鎮公所
    應將系爭土地應有部分各1/4；及316地號土地上建號805 即
    門牌號碼苗栗縣頭份鎮○○路20號房屋，應有部分1/4，移
    轉登記與上訴人。上訴人上訴後，於本院追加戊○○為被上
    訴人；並變更及減縮聲明為：請求塗銷坐落苗栗縣頭份鎮○
    ○段○○段319地號及同段316地號，於民國83年三3月23日移
    轉登記予被上訴人戊○○應有部分四分之一之移轉登記，回
    復為被上訴人苗栗縣頭份鎮公所名義後，再移轉登記予上訴
    人等語。因其請求之基礎事實同一，並經被上訴人戊○○同
    意在案，核與前開法條相符，應予准許。
貳、實體方面：
一、上訴人主張：上訴人為苗栗縣頭份鎮○○段○○段319地號，
    面積46平方公尺，及同段316地號，面積34平方公尺土地（
    下稱系爭土地）之地上權人，權利範圍共2/4，其中權利範
    圍1/4之地上權，係於民國（下同）42年間因設定取得，另
    權利範圍1/ 4之地上權，則係於76年間自被上訴人戊○○處
    受讓取得。詎被上訴人苗栗縣頭份鎮公所於83年間出售系爭
    土地時，就上訴人自戊○○處取得之1/4地上權部分，未依
    土地法第104條規定通知具有優先購買權之上訴人，則被上
    訴人苗栗縣頭份鎮公所之買賣契約自不得對抗上訴人；又戊
    ○○向被上訴人苗栗縣頭份鎮公所購買系爭土地應有部分1/
    4，其價款實為上訴人所繳納，戊○○並已出具切結書說明
    上情，而當時上訴人已交代甲○○代書，要求將戊○○部分
    更改買受人為上訴人，惟經代書轉達於被上訴人苗栗縣頭份
    鎮公所，被上訴人苗栗縣頭份鎮公所則謂戊○○有租約，仍
    應由其登記應有部分1/4，致上訴人僅取得系爭土地應有部
    分1/4，另戊○○則仍登記取得應有部分1/4，因上述登記情
    形與事實不符；爰依民法第179、767、367、348、426之1、
    426之2及土地法第104條、土地登記法97條，訴請被上訴人
    苗栗縣頭份鎮公所應將系爭土地應有部分各1/4移轉登記予
    被上訴人戊○○部分塗銷，回復為被上訴人苗栗縣頭份鎮公
    所名義後，再移轉登記予上訴人等語。並上訴聲明：求為判
    決：（一）、原判決廢棄；（二）請求塗銷坐落苗栗縣頭份
    鎮○○段○○段319地號及同段316地號，於八十三年三月二
    十三日移轉登記予被上訴人戊○○應有部分四分之一之移轉
    登記，回復為被上訴人苗栗縣頭份鎮公所名義後，再移轉登
    記予上訴人；（三）第一、二審訴訟費用由被上訴人負擔。
二、被上訴人苗栗縣頭份鎮公所則以：系爭土地原係上訴人與黃
    桂錦、黃桂垣、戊○○等4兄弟向被上訴人苗栗縣頭份鎮公
    所承租，並設定地上權，至於316地號上建號805之建物，於
    36年間即已興建完成，為上訴人及其他兄弟所有，並非被上
    訴人出售之標的。又上訴人除為系爭土地之地上權人即優先
    購買權人外，同時為買受人，是被上訴人苗栗縣頭份鎮公所
    於出售系爭土地予上訴人時，上訴人早已認識出賣之事實，
    並同意買受，則被上訴人苗栗縣頭份鎮公所自無再以書面通
    知上訴人行使優先購買權之必要等語，資為抗辯。並答辯聲
    明：求為判決（一）駁回上訴人之訴；（二）第二審訴訟費
    用由上訴人負擔。
三、被上訴人戊○○則對上訴人主張之事實不爭執，並同意將其
    就系爭土地應有部分1/4之權利，移轉與上訴人取得。
四、上訴人主張於42年間以收件字號南地所字第000412號，以設
    定為原因，取得系爭土地權利範圍1/4之地上權，嗣於76年
    間再以收件字號頭地所字第004703號，自被上訴人戊○○處
    受贈權利範圍1/4之地上權，合計其地上權權利範圍為2/4；
    又被上訴人苗栗縣頭份鎮公所於78年6月25日與上訴人、被
    上訴人戊○○及訴外人黃桂錦、黃桂垣等4人訂立土地買賣
    契約書出售系爭土地，並於83年3月23日將系爭土地移轉登
    記予上開4人，每人各取得應有部分1/4等事實，為兩造所不
    爭，並有上訴人提出之土地登記謄本及被上訴人苗栗縣頭份
    鎮公所提出之土地買賣契約書在卷為證（見原審卷第47至50
    頁、第53頁），另經原審依職權向苗栗縣頭份地政事務所調
    取系爭土地電腦前後之土地登記謄本核明屬實（見原審卷第
    67至89頁），堪信為真實。
五、上訴人主張被上訴人苗栗縣頭份鎮公所於83年間出售系爭土
    地時，就上訴人自被上訴人戊○○處取得之權利範圍1/4地
    上權部分，未依土地法第104條規定通知具有優先購買權之
    上訴人，則被上訴人苗栗縣頭份鎮公所之買賣契約自不得對
    抗上訴人；又戊○○向被上訴人苗栗縣頭份鎮公所購買系爭
    土地應有部分1/4，其價款實為上訴人所繳納，當時上訴人
    已交代甲○○代書，要求將戊○○部分更改買受人為上訴人
    ，惟經代書轉達於被上訴人苗栗縣頭份鎮公所，被上訴人苗
    栗縣頭份鎮公所謂戊○○有租約，仍應由其登記應有部分1/
    4，致上訴人僅取得系爭土地應有部分1/4，另被上訴人戊○
    ○則仍登記取得應有部分1/4，爰請求被上訴人苗栗縣頭份
    鎮公所應將上開被上訴人戊○○應有部分1/4移轉登記予上
    訴人等情，則為被上訴人苗栗縣頭份鎮公所所否認，並以前
    揭情詞置辯。是本件爭點為系爭土地買賣契約有無違反土地
    法第104條規定事由，而不得對抗上訴人。經查：
(一)按基地出賣時，地上權人、典權人或承租人有依同樣條件優
    先購買之權。出賣人未通知優先購買權人而與第三人訂立買
    賣契約者，其契約不得對抗優先購買權人，土地法第104條
    第1項前段、第2項後段固定有明文。惟按上開所謂之優先購
    買權，係指於所有人將其基地或房屋出賣與「第三人」時，
    始有其適用，倘所有人係將基地或房屋出賣予優先購買權人
    ，自無再將出賣條件通知優先購買權人即買受人之必要。本
    件上訴人、被上訴人戊○○與訴外人黃桂垣、黃桂錦等4兄
    弟原為系爭土地之承租人及地上權人，權利範圍各1/4；嗣
    於76年間，上訴人自被上訴人戊○○處受贈權利範圍1/4 之
    地上權，合計其地上權權利範圍為2/4；惟被上訴人戊○○
    仍與上訴人及訴外人黃桂垣、黃桂錦共同承租系爭土地等情
    ，為兩造所不爭執。而被上訴人苗栗縣頭份鎮公所於83年間
    將系爭土地出賣予上訴人與黃桂錦、黃桂垣、戊○○等4人
    時，係緣於雙方土地租賃關係，此觀系爭土地買賣契約書前
    言即載：「承買人黃桂錦等四人稱為甲，出賣人苗栗縣頭份
    鎮公所稱為乙，雙方為『租賃土地買賣事』，訂立條項下：
    」第一條約定：「乙方願將後列『出租』予甲方之土地以總
    價款新台幣參佰伍拾參萬陸仟貳佰零參元出賣與甲方」等語
    ，至明。上訴人既為系爭土地之承租人、地上權人即優先購
    買權人，同時亦為買受人，則被上訴人苗栗縣頭份鎮公所於
    83年間將系爭土地出賣予上訴人與被上訴人戊○○及訴外人
    黃桂垣、黃桂錦等4人時，揆諸上開說明，自無再另行通知
    上訴人行使優先購買權之必要。又被上訴人苗栗縣頭份鎮公
    所係緣於土地租賃關係，而將系爭土地出賣與為承租人之上
    訴人與被上訴人戊○○及訴外人黃桂垣、黃桂錦；縱上訴人
    擁有權利範圍2/4之地上權，被上訴人苗栗縣頭份鎮公所亦
    無按照上訴人取得地上權之次數或權利範圍，分別通知其行
    使優先購買權之義務。從而上訴人主張被上訴人苗栗縣頭份
    鎮公所於83年間出售系爭土地時，就上訴人自被上訴人戊○
    ○處取得之權利範圍1/4地上權部分，未依土地法第104條規
    定通知具有優先購買權之上訴人，被上訴人苗栗縣頭份鎮公
    所之買賣契約不得對抗上訴人云云，自非有據，不足採信。
(二)系爭土地買賣契約書之訂立及過戶手續，被上訴人苗栗縣頭
    份鎮公所固委由甲○○代書辦理；惟系爭土地買賣契約書上
    承買人為上訴人、被上訴人戊○○與訴外人黃桂垣、黃桂錦
    等4人，係根據被上訴人苗栗縣頭份鎮公所所提供系爭土地
    之承租人為上訴人及黃桂錦、黃桂垣、被上訴人戊○○等4
    人等情，為證人甲○○於本院準備程序證述明確，核與系爭
    土地買賣契約書所載相符。上訴人主張其當時已交代甲○○
    代書，要求將戊○○部分更改買受人為上訴人，惟經代書轉
    達於被上訴人苗栗縣頭份鎮公所，被上訴人苗栗縣頭份鎮公
    所謂戊○○有租約，仍應由其登記應有部分1/4，致上訴人
    僅取得系爭土地應有部分1/4云云；亦難認被上訴人苗栗縣
    頭份鎮公所有何違反系爭土地買賣契約書之情事。且系爭土
    地買賣契約書末承買人簽章欄所蓋用上訴人、被上訴人戊○
    ○及訴外人黃桂垣、黃桂錦4人之印章，係由上訴人所提供
    ；另系爭土地辦理過戶手續所需上訴人及黃桂錦、黃桂垣、
    被上訴人戊○○4人之身分證影本，亦係由上訴人所交付；
    再者，系爭土地價款係由上訴人出面繳納，並由上訴人於系
    爭土地繳款清冊上蓋章或簽名；為上訴人所自承；而系爭土
    地繳款清冊上即載明繳款人係黃桂錦4人等情，亦有被上訴
    人所提出之土地繳款清冊影本可參。足證上訴人自訂立買系
    爭土地買賣契約書、繳納各期買賣價款至辦理土地過戶手績
    ，始終知悉系爭土地係由其四兄弟共同承買；且系爭土地於
    83年3月23日即移轉登記為上訴人及其兄弟4人名下各應有部
    分1/4，迄至上訴人於94年4月22日向原審提起本件訴訟，期
    間長達11年，亦從未提出異議；益徵系爭土地由上訴人、被
    上訴人戊○○及訴外人黃桂錦、黃桂垣4人共同承買，確經
    買賣契約雙方意思表示合致而有效成立；被上訴人苗栗縣頭
    份鎮公所依據雙方意思表示合致且有效成立之系爭土地買賣
    契約書，將系爭土地移轉登記與上訴人、被上訴人戊○○及
    訴外人黃桂垣、黃桂錦各應有部分1/4，自無違反民法第348
    條出賣人之義務；更不生民法第179條不當得利效力之問題
    。本件關於被上訴人戊○○應有部分1/4之價款縱為上訴人
    所支付，被上訴人戊○○亦同意將其就系爭土地應有部分
    1/4之權利，移轉與上訴人取得；亦屬上訴人與被上訴人戊
    ○○二人間之問題，要與系爭土地買賣契約書之效力無涉。
    系爭土地買賣契約既無不得對抗上訴人或其他無效原因；則
    上訴人爰依前揭法條，請求塗銷系爭土地於83年3月23日移
    轉登記予被上訴人戊○○應有部分四分之一之移轉登記，回
    復為被上訴人苗栗縣頭份鎮公所名義後，再移轉登記予上訴
    人，自屬無據。
五、綜上所述，上訴人既為系爭土地之承租人、地上權人即優先
    購買權人，同時亦為買受人，則被上訴人苗栗縣頭份鎮公所
    於83年間將系爭土地出賣予上訴人與被上訴人戊○○及訴外
    人黃桂垣、黃桂錦等4人時，自無再另行通知上訴人行使優
    先購買權之必要。又被上訴人苗栗縣頭份鎮公所係緣於土地
    租賃關係，而將系爭土地出賣與為承租人之上訴人與被上訴
    人戊○○及訴外人黃桂垣、黃桂錦；被上訴人苗栗縣頭份鎮
    公所更無按照上訴人取得地上權之次數或權利範圍，分別通
    知其行使優先購買權之義務。從而上訴人主張被上訴人苗栗
    縣頭份鎮公所於83年間出售系爭土地時，就上訴人自被上訴
    人戊○○處取得之權利範圍1/4地上權部分，未依土地法第
    104條規定通知具有優先購買權之上訴人，被上訴人苗栗縣
    頭份鎮公所之買賣契約不得對抗上訴人，自不足取。此外，
    系爭土地買賣契約，亦無無效之事由；從而上訴人爰依前揭
    條文，請求被上訴人苗栗縣頭份鎮公所應將系爭土地移轉登
    記予被上訴人戊○○應有部分1/4塗銷，回復為被上訴人苗
    栗縣頭份鎮公所名義後，再移轉登記予上訴人，即非有據，
    應予駁回。原審為上訴人敗訴之判決，並無不合。上訴意旨
    指摘原判決不當，求予廢棄改判，為無理由，應予駁回。
六、本件事證已臻明確，兩造其餘攻擊防禦方法及所提證據，於
    本件判決結果不生影響，爰不一一論述，附此敘明。
七、據上論結，本件上訴為無理由，依民事訴訟法第449條第1項
    、第78條，判決如主文。
中    華    民    國    95    年    1    月    3     日
                      民事第二庭審判長法  官  童有德
                                      法  官  蔡秉宸
                                      法  官  翁芳靜
以上正本係照原本作成。
不得上訴。
                                      書記官  許美惠
中    華    民    國    95    年    1     月    4     日
                                                      Ｈ


司法院資訊處製作；財團法人民間司法改革基金會備份。
